臺灣宜蘭地方法院刑事判決　　　　　　　 93年度訴字第254號
公　訴　人　臺灣宜蘭地方法院檢察署檢察官
被　　　告　卯○○
選任辯護人　林志嵩律師
被　　　告　子○○
選任辯護人　曾威龍律師
被　　　告　寅○○
上列被告因偽造文書案件，經檢察官提起公訴（90年度偵字第
2028號），本院判決如下：
    主  文
卯○○共同連續行使從事業務之人，明知為不實之事項，而登載
於其業務上作成之文書，足以生損害於公眾及他人，處有期徒刑
陸月。如易科罰金，以參佰元折算壹日。偽造如附表三所示印文
均沒收。又公司負責人，公司應收之股款，股東並未實際繳納，
而以申請文件表明收足，處有期徒刑陸月。如易科罰金，以參佰
元折算壹日。應執行有期徒刑拾月。如易科罰金，以參佰元折算
壹日。偽造如附表三所示印文均沒收。
寅○○共同連續行使從事業務之人，明知為不實之事項，而登載
於其業務上作成之文書，足以生損害於公眾及他人，處有期徒刑
肆月。如易科罰金，以參佰元折算壹日。偽造如附表三所示印文
均沒收。又公司負責人，公司應收之股款，股東並未實際繳納，
而以申請文件表明收足，處有期徒刑肆月。如易科罰金，以參佰
元折算壹日。應執行有期徒刑陸月。如易科罰金，以參佰元折算
壹日。偽造如附表三所示印文均沒收。
子○○共同連續行使從事業務之人，明知為不實之事項，而登載
於其業務上作成之文書，足以生損害於他人，處有期徒刑參月。
如易科罰金，以參佰元折算壹日。緩刑貳年。
    事  實
一、卯○○、郭清俊（已死亡）、己○○與戊○○四人原係舊識
    ，於民國83年間，因擬共同籌組公司投資房地產及營造事業
    ，為湊足股份有限公司成立及存續之法定人數，乃由卯○○
    提供其妻辛○○（原名陳聯珠）及癸○○（原名鄭維真）、
    子○○、丑○○之
    分證資料、己○○提供庚○○、甲○○之
    宗提供其妻丁○○之
    申請設立登記及變更登記。另又邀集寅○○、丙○○共同參
    與公司之成立。卯○○、郭清俊、寅○○即基於概括之犯意
    聯絡，明知太一鼎建設股份有限公司（以下簡稱太一鼎公司
    ）與大自在投資股份有限公司（以下簡稱大自在公司）並未
    依法舉行如附表一與附表二所示之發起人會議、股東會及董
    事會，且明知戊○○、己○○、丙○○、丁○○、丑○○、
    癸○○、辛○○僅知悉卯○○擬成立公司，將使用渠等名義
    處理公司辦理登記所需事項，乙○○、庚○○及甲○○則全
    然不知有以渠等名義辦理太一鼎公司或大自在公司之設立與
    變更登記乙事，卯○○、郭清俊、寅○○仍為便於申請公司
    登記，竟僅由卯○○、郭清俊在不詳時間、地點，自行連續
    製作如附表一編號1 至8 、附表二編號1 至9 所示內容不實
    之會議紀錄（會議內容詳如附表一、二所示），並持以向當
    時之主管機關臺灣省政府建設廳陳報，而行使之，足以生損
    害於主管機關對於前開二公司之管理監督及乙○○、庚○○
    及甲○○。另卯○○、郭清俊、寅○○為向臺灣中小企業銀
    行申請貸款，又承上開犯意聯絡，僅與丙○○、戊○○、己○○、鄭維真商議，未共同與丑○○、庚○○、甲○○、辛○○開會討論，仍由卯○○、郭清俊指示知情之上開公司會
    計人員子○○製作如附表一編號9 、附表二編號10所示之不
    實會議紀錄，持向臺灣中小企業銀行申請貸款，足生損害於
    丑○○、庚○○、甲○○、辛○○。
二、卯○○、寅○○、與郭清俊又基於概括之犯意聯絡，在附表
    三所示之申請書上偽造如附表三所示股東之印文，並持以向
    當時之主管機關即臺灣省政府建設廳行使，足生損害於主管
    機關對於太一鼎公司與大自在公司之監督管理及乙○○、庚○○及甲○○。
三、卯○○、寅○○分別為太一鼎公司及大自在公司之負責人，
    明知公司應收之股款，股東並未實際繳納，均係卯○○一人
    出資，太一鼎公司於83年6 月18日申請設立登記時，竟以太
    一鼎公司之資產負債表、金叔安會計事務所所出具太一鼎公
    司設之登記資本額查核報告書、太一鼎公司聯邦商業銀行桃
    園分行活期存款帳號000000000000號之存摺等文件表明收足
    股款。大自在公司則於84年3 月20日申請設立登記時，以大
    自在公司之資產負債表、台灣國際商業（楊恩賜）會計師事
    務所所出具大自在公司設立登記資本額查核報告書及大自在
    公司聯邦商業銀行桃園分行活期存款帳號000000000000號之
    存摺等文件，表明收足股款。
    理  由
一、被告卯○○、寅○○對於上開犯罪事實，於本院最後審判期
    日業已坦承不諱。且查：
（一）太一鼎公司與大自在公司未曾實際召開如附表一、二所示
      會議之事實，亦據證人己○○、戊○○、丙○○、癸○○
      、辛○○、乙○○、丁○○、庚○○、甲○○於偵查中結
      證在卷，並經證人己○○、戊○○、丙○○、壬○○、辛○○、乙○○、丁○○、庚○○、甲○○、壬○○於本院
      審理時結證證述明確。
（二）庚○○、朱月真及乙○○全然不知有以渠等名義召開會議
      及辦理太一鼎公司或大自在公司之設立與變更登記並辦理
      貸款乙事，分別有證人庚○○於偵查中（偵卷第276 至
      278 頁）、本院審理中（本院卷第227 至340 頁）；甲○○於偵查中（偵卷第280 至281 頁）、本院審理中（本院
      卷第340 至340 之2 頁）；乙○○於偵查中（偵卷第275
      至276 頁）、本院審理中（本院卷第343 至344 頁）之證
      述可參，並均經結證在卷。被告卯○○、寅○○未經乙○○與庚○○之同意，使用渠等印文蓋用於如附表三所示之
      申請書上，復有如附表三所示太一鼎公司及大自在公司變
      更登記申請書共五紙在卷可按。
（三）丙○○、丁○○、辛○○、癸○○、丑○○因知悉卯○○
      擬成立公司，將使用渠等名義處理公司辦理登記所需事項
      ，乃將
      丙○○於本院審理中（本院卷第212 頁）、丁○○於本院
      審理中（本院卷341 至342 頁）、辛○○於本院審理中（
      本院卷340 之2 至341 頁）、癸○○於偵查中（偵卷第26
      7 頁）之證述及被告子○○於本院審理中（本院卷第 346
      頁）供述明確。丙○○、丁○○、辛○○、癸○○、丑○○既知悉被告卯○○等將使用渠等名義處理公司辦理登記
      所需事項，則被告等以渠等名義刻用印章，難認係違法，
      起訴事實與此不符部分，應予更正。
（四）至證人己○○雖於本院審理證稱僅同意擔任太一鼎公司之
      董事，未擔任大自在公司之董事及監察人云云，證人戊○○則於本院審理時證稱僅同意擔任太一鼎公司之股東，未
      曾擔任大自在公司之股東云云，且均證稱未曾授權以渠等
      名義作會議紀錄云云。惟查，證人己○○於本院審理時證
      稱被告卯○○邀他參加公司，由被告卯○○擔任董事長，
      被告卯○○亦向伊告知公司成立等事宜，於公司向台灣中
      小企業銀行借款時，亦擔任公司之連帶保證人等語。證人
      戊○○則於本院審理時證稱太一鼎公司成立時伊有到場，
      在84年至87年間均向太一鼎公司領取車馬費，伊亦有擔任
      公司之連帶保證人等語。此外，復有渠二人擔任大自公司
      、太一鼎公司連帶保證人之借據二紙在卷可按（偵查卷第
      81、305 頁）。其中己○○因擔任連帶保證人，應負連帶
      清償之民事責任部分，並經本院民事庭以89年度重訴字第
      100 號判決在案，並經最高法院判決駁回己○○之上訴確
      定，亦經本院調取本院89年度重訴字第100 號民事卷宗查
      明屬實。足見己○○與戊○○應係太一鼎公司與大自在公
      司成立之核心人物。本院因認被告卯○○所辯關於其與郭
      清俊、己○○、戊○○共同先行商議籌組公司等語，應屬
      有據。從而己○○與戊○○為辦理公司設立及變更登記所
      交出之
      被告使用之意思。起訴事實與此不符部分，應予更正。
（五）被告卯○○、寅○○與郭清俊，處理上開公司設立登記及
      變更登記，雖得己○○、戊○○之同意，亦得丙○○、丁○○、辛○○、癸○○、丑○○之概括授權，惟庚○○、
      朱月真及乙○○對上開公司設立變更登記全然不知，且被
      告卯○○、寅○○亦未依法召開會議，竟製作如附表一編
      號1 至8 、附表二編號1 至9 所示之會議紀錄，並持向台
      灣省政府建設廳陳報而行使之，有如附表一編號1 至8 、
      附表二編號1 至9 所示之會議紀錄在卷可按。且為辦理公
      司變更登記，被告卯○○、寅○○未經乙○○與庚○○之
      同意，偽造渠等印文蓋用於如附表三所示之申請書上，復
      有如附表三所示太一鼎公司及大自在公司變更登記申請書
      共五紙在卷可按。另為辦理貸款，由子○○製作如附表一
      編號9 及附表二編號10之會議紀錄，有該二次會議紀錄附
      卷可查。事證明確，渠等行使業務上登記不實之文書及偽
      造印文之犯行應堪認定。
（六）另卯○○、寅○○分別為太一鼎公司及大自在公司之負責
      人，有太一鼎公司及大自在公司之變更登記事項卡為證。
      而上開二公司應收之股款，股東並未實際繳納，均係卯○○一人出資等情，亦據證人己○○、戊○○、丙○○之證
      述可參。此外，復有太一鼎公司之資產負債表、金叔安會
      計事務所所出具太一鼎公司設之登記資本額查核報告書、
      太一鼎公司聯邦商業銀行桃園分行活期存款帳號0000
      00000000號之存摺、大自在公司之資產負債表、台灣國際
      商業（楊恩賜）會計師事務所所出具大自在公司設立登記
      資本額查核報告書及大自在公司聯邦商業銀行桃園分行活
      期存款帳號000000000000號之存摺在卷可參。被告卯○○
      、寅○○此部分之犯行亦堪認定。
二、核被告三人所為犯罪事實一之行為，均係犯刑法第216 條、
    第215 條行使業務上登載不實之文書罪。被告卯○○、寅○○於業務上文書登載不實後，復持以行使，其登載不實之低
    度行為為行使之高度行為吸收，僅論以行使登載不實文書罪
    。被告三人與郭清俊間就上開罪名有犯意聯絡與行為分擔，
    均為共同正犯。如附表一、二所示之文書，為公司之會議紀
    錄，其製作權人為太一鼎公司及大自在公司，並非出席之股
    東，是被告卯○○與寅○○於業務上所掌之文書登載不實而
    行使之，並非行使偽造私文書，公訴意旨認應依刑法第216
    、210 條之罪處斷，尚有未洽，惟起訴事實相同，爰依法變
    更起訴法條。被告卯○○、寅○○所為犯罪事實二之行為，
    係犯刑法第217 條偽造印文罪。被告卯○○、寅○○與郭清
    俊就偽造印文間有犯意聯絡與行為分擔，均為共同正犯。被
    告三人先後多次行使業務上登載不實文書及偽造印文之犯行
    及被告子○○先後二次行使業務上登載不實文書之犯行，均
    時間緊接，犯罪構成要件相同，顯係基於概括犯意而為之，
    為連續犯，均應分別依刑法第56條之規定論以一罪，並加重
    其刑。被告卯○○、寅○○所為偽造印文與行使業務上登載
    不實之文書，均係為辦理公司設立及變更登記，二者有方法
    結果之牽連關係，從一重之行使業務上登載不實之文書罪處
    斷。另被告卯○○、寅○○所為犯罪事實三之行為，係犯公
    司法第9 條第1項 之應收股款股東未實際繳納罪。此部分雖
    未於起訴書載明，惟業經公訴人於審判期日當庭追加起訴，
    附此敘明。被告卯○○、寅○○所犯行使業務上登載不實文
    書與違反公司法二罪間，犯意各別，行為互殊，應予分論併
    罰。爰審酌被告卯○○為公司負責人，且經商多年，仍不依
    法行事，任意製作不實文書致損害於主管機關對公司監督之
    正確性，且未依法收足股款即成立公司對社會經濟所生之損
    害、被告寅○○為公司負責人，亦未依法行事、被告子○○
    因一時失慮而製作不實文書，及渠等生活狀況、智識程度，
    及犯罪後於本院審理中終坦承犯行，表示悔意之態度等一切
    情狀，分別量處如主文所示之刑，並均諭知易科罰金之折算
    標準，就被告卯○○及寅○○部分並定其應執行刑。被告三
    人犯罪後，刑法第41條第1 項業於90年1 月10日公布，同年
    1 月12日施行，修正為「犯最重本刑為五年以下有期徒刑以
    下之罪，而受六個月以下有期徒刑或拘役之宣告，因身體、
    教育、職業、家庭之關係或其他正當事由，執行顯有困難者
    ，得以一元以上三元以下折算一日，易科罰金。但確定因不
    執行所宣告之刑，難收矯正之效，或難以維持法秩序者，不
    在此限。」是被告犯罪後因法律有所變更，經比較新舊法，
    應以修正後之刑法第41條第1 項較有利於被告，自應適用新
    法之規定，併此敘明。又被告子○○前未曾受有期徒刑以上
    刑之宣告，有台灣高等法院被告全國前案紀錄表在卷可憑，
    茲因一時失慮而罹刑典，且在本件所涉情節輕微，經此偵審
    程序應已知警惕，而無再犯之虞，本院認對其所宣告之刑以
    暫不執行為適當，爰併予宣告緩刑。卯○○、寅○○偽造之
    如附表三所示庚○○、乙○○之印文依法沒收。
據上論斷，應依刑事訴訟法第299 條第1 項前段、第300 條，公
司法第9 條第1 項，刑法第11條、第2 條第1 項前段、第28條、
第56條、第216 條、第215 條、第217 條、第55條、第41條第1
項、第51條第5 款、第219 條，罰金罰鍰提高標準條例第1 條前
段、第2 條判決如主文。
本案經檢察官吳慧蘭到庭執行職務。
中    華    民    國    94    年    2     月    1     日
                  刑事第二庭   審判長法  官  林明山
                                     法  官  李毓華
                                     法  官  謝佩玲
以上正本證明與原本無異。
如不服本判決，應於判決送達後10日內向本院提出上訴狀（應抄
附繕本）。告訴人或被害人如對於本判決不服者，應具備理由請
求檢察官上訴，其上訴期間之計算係以檢察官收受判決正本之日
期為準。
                                      書記官  藍友隆
中    華    民    國    94    年    2     月    4     日
附錄法條
中華民國刑法第216條
行使第二百十條至第二百十五條之文書者，依偽造、變造文書或
登載不實事項或使登載不實事項之規定處斷。
中華民國刑法第215條
從事業務之人，明知為不實之事項，而登載於其業務上作成之文
書，足以生損害於公眾或他人者，處三年以下有期徒刑、拘役或
五百元以下罰金。
中華民國刑法第217 條
偽造印章、印文或署押，足以生損害於公眾或他人者，處三年以
下有期徒刑。
公司法第9條第1項
公司應收之股款，股東並未實際繳納，而以申請文件表明收足，
或股東雖已繳納而於登記後將股款發還股東，或任由股東收回者
，公司負責人各處五年以下有期徒刑、拘役或科或併科新臺幣五
十萬元以上二百五十萬元以下罰金。
附表三：偽造印文部分：
┌─┬─────────┬────┬─────────┐
│編│   日    期　　　 │名   稱 │印文遭偽造之被害人│
│號│                  │        │                  │
├─┼─────────┼────┼─────────┤
│一│97年12月10日（同上│大自在公│乙○○            │
│　│卷宗第60頁）      │司變更登│                  │
│　│　　　　　　　　  │記申請書│　　              │
├─┼─────────┼────┼─────────┤
│二│87年12月31日（同上│大自在公│乙○○            │
│　│卷宗第74頁）      │司變更登│                  │
│　│　                │記申請書│　　　　　　      │
├─┼─────────┼────┼─────────┤
│三│89年8 月5 日（同上│大自在公│乙○○            │
│　│卷宗第91頁）      │司變更登│                  │
│　│　　　　　　　　　│記申請書│　　　　　　　　　│
├─┼─────────┼────┼─────────┤
│四│83年6 月29日（臺灣│太一鼎公│庚○○　　　　　　│
│　│省政府太一鼎公司卷│司變更登│　　　　　　　　　│
│　│宗第24頁）        │記申請書│　　　　　　　　　│
├─┼─────────┼────┼─────────┤
│五│85年8 月29日（同上│太一鼎公│庚○○　　　　　　│
│　│卷宗第37頁        │司變更登│　　　　　　　　　│
│　│　　　　　　　　　│記申請書│　　　　　　　　　│
├─┼─────────┼────┼─────────┤
│六│88年5 月1 日（同上│太一鼎公│庚○○　　　　　　│
│　│卷宗第68頁）      │司變更登│　　　　　　　　　│
│　│　　　　　　　　　│記申請書│　　　　　　　　　│
└─┴─────────┴────┴─────────┘
